【裁判字號】    99,上訴,263
【裁判日期】    990617
【裁判案由】    妨害自由
【裁判全文】
臺灣高等法院刑事判決                 99年度上訴字第263號
上  訴  人
即  被  告  丙○○
            甲○○
共      同
指定辯護人  本院公設辯護人王永炫
上列上訴人因妨害自由等案件，不服臺灣桃園地方法院98年度訴
字第423號，中華民國98年11月6日第一審判決（起訴案號：臺灣
桃園地方法院檢察署97年度偵字第6967號），提起上訴，本院判
決如下：
    主  文
原判決關於丙○○非法剝奪他人行動自由、恐嚇取財暨定執行刑
部分，及甲○○恐嚇取財暨定執行刑部分，均撤銷。
丙○○共同以非法方法，剝奪人之行動自由，處有期徒刑月；
又共同意圖為自己不法之所有，以恐嚇使人將本人之物交付，處
有期徒刑玖月。應執行有期徒刑拾壹月。
甲○○共同意圖為自己不法之所有，以恐嚇使人將本人之物交付
，累犯，處有期徒刑拾月。
    事  實
一、甲○○曾於民國90年間因竊盜案件，經臺灣桃園地方法院以
    91年度易字第2241號判決判處有期徒刑八月，嗣經本院以92
    年度上易字第2439號判決駁回上訴確定，甲○○嗣入獄執行
    ，於93年11月27日縮刑期滿執行完畢（甲○○於本件構成累
    犯）。丙○○曾於民國92年間因妨害自由案件，經臺灣桃園
    地方法院以92年度訴字第955號判決判處有期徒刑六月確定
    ；又於93年間因違反毒品危害防制條例等案件，經國防部南
    部地方軍事法院以93年度和審字第277號判決判處有期徒刑
    六月確定，嗣丙○○所犯上開二案，經國防部南部地方軍事
    法院以93年度和裁字第58號裁定應執行有期徒刑十月確定；
    復於93年間因違反毒品危害防制條例案件，經國防部南部地
    方軍事法院以93年度和審字第501號判決判處有期徒刑十月
    確定。丙○○嗣入獄接續執行前揭案件，於95年9月14日假
    釋出監，嗣於97年1月25日經撤銷假釋，丙○○所犯上開妨
    害自由案件，再經臺灣桃園地方法院以97年度聲減字第505
    號裁定減為有期徒刑三月確定；丙○○所犯上開違反毒品危
    害防制條例案件，亦分別經國防部南部地方軍事法院以97年
    度聲減字第27號裁定及97年度聲減字第14號裁定減刑，均尚
    未執行完畢（丙○○於本件未構成累犯）。
二、倪冠群、鍾隆華、張譽騰與乙○○，於96年12月27日晚間6
    時許，在桃園縣桃園市○○路某處，共同搭乘倪冠群所有車
    牌號碼Z9-4421號自用小客車，因乙○○欲前往他處，要求
    張譽騰下車而遭拒，乙○○遂與張譽騰發生肢體衝突，惟均
    未受傷，張譽騰遂不滿而下車離去，倪冠群、鍾隆華、乙○○其後前往桃園縣中壢市○○路與溪洲三街交岔路口附近，
    至陳敏圓所開設之機車行飲酒。俟張譽騰向甲○○告知其與
    乙○○所發生之前開糾紛，甲○○（甲○○所犯非法剝奪他
    人行動自由、傷害之犯行，分別經原審判處有期徒刑四月及
    判決不受理，惟已據甲○○於99年4月8日具狀撤回上訴而確
    定）隨即夥同張譽騰、丙○○及其他數名不詳姓名年籍之成
    年人士，於當日晚間10時許，分別駕駛車牌號碼NM-8220號
    、5515-CC號自用小客車前往上開機車行，迨駛抵該機車行
    後，甲○○、張譽騰、丙○○、倪冠群、鍾隆華及其他數名
    不詳姓名年籍之成年男子（張譽騰業經臺灣桃園地方法院以
    97年度訴字第250號判決判處應執行有期徒刑一年確定；倪
    冠群則經本院以98年度上訴字第342號判決判處有期徒刑六
    月，如易科罰金，以新臺幣一千元折算一日確定）共同基於
    妨害自由之犯意聯絡，遂以要求乙○○賠償毆打張譽騰所生
    之損害為藉口，推由丙○○、張譽騰及不詳姓名年籍之成年
    人士，以分抬乙○○手腳之方式，強押乙○○進入倪冠群所
    有上開車輛內，經乙○○攀拉車門掙扎之際，丙○○竟持非
    其所有之木棍（未扣案）毆打乙○○左手及左腳，致乙○○
    受有左手、左足腫痛併左手第5掌骨骨折之傷害（甲○○、
    丙○○所涉傷害罪嫌部分，業據乙○○撤回告訴），張譽騰
    並推擠乙○○坐入該車後座中間，鍾隆華、張譽騰即分坐左
    右，並由倪冠群、丙○○先後駕駛倪冠群所有上開車輛前往
    甲○○位於桃園縣龍潭鄉○○路211巷127號之住處，以此強
    暴方法剝奪乙○○之行動自由，迨抵達甲○○住處客廳內，
    倪冠群、甲○○、丙○○、鍾隆華、張譽騰及其他數名不詳
    姓名年籍之成年人士，將乙○○圍困於客廳中央，甲○○並
    命具幫助妨害自由犯意之女友丁○○（業經原審判處有期徒
    刑二月，如易科罰金，以新臺幣一千元折算一日）負責察看
    有無巡邏警車經過以把風示警。其間甲○○、張譽騰、丙○○、倪冠群、鍾隆華及其他數名不詳姓名年籍之成年人士，
    共同基於意圖為自己不法之所有之犯意聯絡，明知張譽騰未
    因與乙○○肢體衝突造成任何損害，仍以賠償醫藥費作為藉
    口，要求乙○○簽發本票，其中不詳姓名之成年人士即甲○○乾弟並向乙○○恫嚇稱：若不簽立本票將遭活埋等語，使
    乙○○心生畏懼，當場簽發面額各為新臺幣（下同）10萬元
    之本票4張及面額15萬元之本票1張，乙○○並電話聯絡其母
    陳秋玉，佯稱因車禍需賠付他人5千元而商借現金。嗣於翌
    （28）日凌晨5時許，由甲○○駕駛倪冠群所有上開車輛搭
    載丙○○、鍾隆華，一起強押乙○○返回桃園縣中壢市○○○路260號之乙○○住處，欲取現款5千元時，乙○○進入屋
    內旋拉下鐵門躲避始得脫困，甲○○等人在屋外等候未果，
    遂於同日6時許離去。乙○○因恐懼，遲至96年12月29日，
    方前往華揚醫院就醫並報警處理，始經警循線查獲上情。
三、案經乙○○訴由桃園縣政府警察局龜山分局報請臺灣桃園地
    方法院檢察署檢察官偵查起訴。
    理  由
甲、程序方面：
一、本件被告甲○○於本案所涉非法剝奪他人行動自由罪、傷害
    罪部分，業經原審分別判刑及判決不受理，被告甲○○雖不
    服提起上訴，惟其已於99年4月8日具狀撤回上訴而確定，此
    有其名義之撤回上訴狀1紙足憑（見本院卷第55頁），則本
    院僅須就被告甲○○被訴加重強盜（嗣經本院變更起訴法條
    為恐嚇取財罪）部分，及原判決有關被告丙○○非法剝奪他
    人行動自由、恐嚇取財部分為審理，合先敘明。
二、按被告以外之人於審判外之言詞或書面陳述，除法律有規定
    者外，不得作為證據，刑事訴訟法第159 條第1 項定有明文
    。又被告以外之人於審判外之陳述，雖不符同法第159 條之
    1 至第159 條之4 之規定，但經當事人於審判程序同意作為
    證據，法院審酌該言詞陳述或書面陳述作成時之情況，認為
    適當者，亦得為證據；當事人、代理人或辯護人於法院調查
    證據時，知有第159 條第1 項不得為證據之情形，而未於言
    詞辯論終結前聲明異議者，視為有前項之同意，刑事訴訟法
    第159條之5亦有明文。經查，本件判決所援引證人乙○○於
    偵查時之陳述，雖屬被告以外之人於審判外之陳述，而為傳
    聞證據，惟當事人、辯護人於本院準備程序中並未爭執該等
    陳述之證據能力（見本院卷第61頁至第62頁），且迄至言詞
    辯論終結前亦未再聲明異議，本院審酌上開證據資料製作時
    之情況，尚查無違法不當及證明力明顯過低之瑕疵，亦認為
    以之作為證據應屬適當，故揆諸前開法律規定與說明，爰逕
    依刑事訴訟法第159條之5規定，認前揭證據資料有證據能力
    。
乙、實體方面：
一、訊據被告甲○○固不諱其上揭時、地夥同張譽騰、丙○○、
    倪冠群、鍾隆華等人強押乙○○至其位桃園縣龍潭鄉○○路
    211巷127號之住處，並於其住處客廳，以賠償醫藥費為由，
    要求乙○○簽發本票，由不詳姓名之成年人士即甲○○乾弟
    向乙○○恫嚇稱：若不簽立本票將遭活埋等語，使乙○○當
    場簽發面額各為10萬元之本票4張及面額15萬元之本票1張等
    情，惟矢口否認有何恐嚇取財犯行，辯稱：因乙○○事前有
    毆打張譽騰而生糾紛，方要求乙○○賠償醫藥費而簽發本票
    ，伊僅有恐嚇行為，並無不法所有之意圖，且未取財云云；
    被告丙○○經本院合法傳喚未到庭，惟其所具上訴狀則坦承
    其有非法剝奪他人行動自由之犯行，然矢口否認有何恐嚇取
    財犯行，辯稱：伊進入甲○○住處後，不久即睡著，伊未聽
    聞有人出言恐嚇乙○○，亦不知乙○○簽立本票之過程云云
    。惟查：
  (一)上揭事實，業據證人即告訴人乙○○迭於偵查、原審審理時
    證稱：96年12月27日晚間6時許，與倪冠群、鍾隆華出去，
    不願張譽騰跟隨，在桃園市○○路上與張譽騰衝突互毆。同
    日晚間10時許，在桃園縣中壢市○○○路天橋附近（即機車
    行），甲○○朋友先進來機車行，叫伊賠張譽騰打架損失，
    張譽騰也在機車行叫伊還錢、簽本票。還沒講多少錢時，因
    身上沒錢，他們說那請一桌好了，伊說身上沒錢怎麼請。後
    來，甲○○乾弟進來要伊簽本票，伊說好，他們聽到伊要簽
    ，因認伊簽了也不會給錢，就把伊抓去。甲○○、丙○○及
    其他不詳姓名年籍男子數人，架住伊手腳抬著走，掙脫後又
    被強押至倪冠群所有車輛旁，伊一手頂著車頂、一手抓著門
    抵抗，丙○○就持木棍毆打伊的左手手指，小拇指骨折，張
    譽騰並推伊上倪冠群車輛後座中間，鍾隆華、張譽騰分坐伊
    左右，由倪冠群與丙○○先後駕駛到甲○○住處。進屋後，
    張譽騰、倪冠群、甲○○、鍾隆華、丙○○、丁○○、甲○○乾弟及其他姓名年籍不詳成年人士數名均在場，不准伊打
    電話，並找人看管。甲○○、甲○○乾弟及丙○○要伊簽立
    本票，甲○○乾弟並告以要簽本票，否則要活埋伊。期間倪
    冠群開車載他們出去買本票及印泥。當時因受傷，害怕繼續
    被打，當場簽立4張10萬元及1張15萬元本票共55萬元，過程
    中倪冠群、張譽騰都在場。後來甲○○及其乾弟說只要先拿
    5千元就放伊回去，遂打電話給母親以車禍賠償為由，商借5
    千元。翌日，由甲○○、鍾隆華及丙○○開車押伊回家拿錢
    。到家後，伊就拉下鐵門躲在家裡，因為害怕直到同年月29
    日才就醫。整起事故應由甲○○主導等語（見97年度偵字第
    3568號偵查卷第129頁至第132頁，原審卷二第147頁至第150
    頁），並有乙○○受傷照片2張、華揚醫院診斷證明書1紙、
    現場蒐證照片5張在卷可憑（見97年度偵字第3568號卷第59
    、60、201、202頁) 。而證人即告訴人乙○○於原審審理時
    所證：伊與張譽騰之前雖曾互毆，但雙方皆未受到任何傷害
    ，甲○○等人不過假藉求償名義要錢，從未與伊討論醫藥費
    之計算方式等情（見原審卷二第148頁背面至第149頁正面）
    ，核與證人張譽騰於原審審理時所證其與乙○○發生互毆，
    並未受傷乙節（見原審卷二第154頁背面）相符，則張譽騰
    既未受傷而有醫藥費支出，乙○○自無負有賠償張譽騰醫藥
    費之義務可言，況被告甲○○於原審審理時亦供承：伊明知
    張譽騰雖與乙○○之前曾有肢體衝突，但張譽騰未曾因此而
    有醫藥費之支出，向乙○○要錢之目的，係作走路工之酬勞
    ，以供在場之人分取等語（見原審卷一第129頁、原審卷三
    第57頁），足證被告甲○○明知張譽騰並無任何醫藥費支出
    ，卻以賠償醫藥費為藉口，而由甲○○乾弟以恫嚇手段向乙○○索討款項，並使之簽立本票，被告甲○○應有恐嚇取財
    之不法所有意圖甚明，且被告甲○○等人以恫嚇手段取得乙○○所簽發面額各為10萬元之本票4張及面額15萬元之本票1
    張等情，既為被告甲○○於本院審理時供承在卷（見本院卷
    第53頁背面），而刑法第346條第1項規定「將本人或第三人
    之物交付」，所謂物係兼指動產與不動產而言，被告甲○○
    雖事後未能自乙○○處取得金錢，然其既取得本票，本票係
    屬有價證券，為財產權利書證，其在經濟交易活動中，重要
    性不下於通用貨幣，自為具有經濟價值之動產，是以被告甲○○以恫嚇手段取得本票之行為，核與刑法第346條第1項之
    恐嚇取財既遂罪要件相符，被告甲○○所辯其無不法所有之
    意圖，且未取財云云，洵不足採。
  (二)次查，證人丁○○於本院審理時已證稱：乙○○簽本票時，
    丙○○有在旁邊，當時候他坐在客廳椅子上，伊印象中他是
    沒有在睡覺等語（見本院99年5月26日審判程序筆錄第3頁）
    ，況被告丙○○亦於警詢時供承其有見及乙○○於甲○○上
    開住處簽立本票等情（見97年度偵字第6967號偵查卷第34頁
    正面），益證被害人乙○○於甲○○上開住處簽立本票時，
    被告丙○○亦在旁目睹，並無睡覺之情事，被告丙○○所辯
    其因在睡覺，完全不知乙○○遭恐嚇而簽立本票乙節，係推
    諉之詞，無足採信。
  (三)綜上，被告二人前揭所辯，顯係事後圖卸刑責之詞，不足採
    信。本案事證明確，被告二人犯行洵堪認定，應予依法論處
    。
二、核被告甲○○所為，係犯刑法第346條第1項之恐嚇取財罪（
    另所犯刑法第302條第1項之非法剝奪他人行動自由罪部分，
    業經撤回上訴）；被告丙○○所為，係犯刑法第302條第1項
    之非法剝奪他人行動自由罪，及同法第346條第1項之恐嚇取
    財罪。按刑法第346條之恐嚇取財罪之恐嚇行為，係指以惡
    害通知恫嚇他人而言，受恐嚇人尚有自由意志，不過因此而
    懷有恐懼之心，與強盜罪以危害脅迫他人，致喪失自由意志
    不能抗拒者不同（參照最高法院67年台上字第542號判例）
    。查本件被害人乙○○雖遭恫稱須簽立本票，否則將遭活埋
    等語，然由當時在甲○○住處並無人手持兇器或實際動手毆
    打乙○○，且自乙○○仍得就給付金額情商先行給付5千元
    等客觀情狀觀之，尚難認被害人乙○○交付財物時已達不能
    抗拒之程度，被告丙○○、甲○○應僅成立恐嚇取財罪，公
    訴意旨認被告丙○○、甲○○就此部分涉犯刑法第330條第1
    項之加重強盜罪嫌，容有誤會，爰依刑事訴訟法第300條規
    定，於起訴事實之同一範圍內變更起訴法條，附此敘明。被
    告丙○○、甲○○，與同案被告鍾隆華、張譽騰、倪冠群及
    其他不詳姓名年籍之成年人士數名，就上開非法剝奪他人行
    動自由、恐嚇取財行為，有犯意聯絡及行為分擔，均為共同
    正犯。被告丙○○所犯前開二罪，犯意各別、行為互殊，應
    予分論併罰。被告甲○○有如事實欄所載之前科，此有本院
    被告前案紀錄表1份可按，其於有期徒刑執行完畢後五年之
    內故意再犯有期徒刑以上之恐嚇取財罪，為累犯，應依刑法
    第47條第1項之規定加重其刑。
三、原審以被告丙○○、甲○○犯罪事證明確，就被告丙○○、
    甲○○所犯恐嚇取財部分，及被告丙○○所犯非法剝奪他人
    行動自由部分，予以論罪科刑，固非無見。惟查：(一)被告甲○○曾於91年間因竊盜案件，經臺灣桃園地方法院以91年度
    易字第2241號判決判處有期徒刑八月，嗣經本院以92年度上
    易字第2439號判決駁回上訴確定，被告甲○○嗣入獄執行，
    於93年11月27日縮刑期滿執行完畢，此有本院被告前案紀錄
    表1份可稽，被告甲○○犯本件恐嚇取財罪之時間則為96年
    12月27日，其於有期徒刑執行完畢後五年之內故意再犯有期
    徒刑以上之恐嚇取財罪，依刑法第47條第1項之規定，係屬
    累犯，原審未予詳查，漏未論以累犯，即有違誤。(二)被告丙○○曾於92年間因妨害自由案件，經臺灣桃園地方法院以92
    年度訴字第955號判決判處有期徒刑六月確定；又於93年間
    因違反毒品危害防制條例等案件，經國防部南部地方軍事法
    院以93年度和審字第277號判決判處有期徒刑六月確定，嗣
    被告丙○○所犯上開二案，經國防部南部地方軍事法院以93
    年度和裁字第58號裁定應執行有期徒刑十月確定；復於93年
    間因違反毒品危害防制條例案件，經國防部南部地方軍事法
    院以93年度和審字第501號判決判處有期徒刑十月確定。被
    告丙○○嗣入獄接續執行前揭案件，於95年9月14日假釋出
    監，嗣於97年1月25日經撤銷假釋，被告丙○○所犯上開妨
    害自由案件，再經臺灣桃園地方法院以97年度聲減字第505
    號裁定減為有期徒刑三月確定；丙○○所犯上開違反毒品危
    害防制條例案件，亦分別經國防部南部地方軍事法院以97年
    度聲減字第27號裁定及97年度聲減字第14號裁定減刑，均尚
    未執行完畢，此有本院被告前案紀錄表、臺灣桃園地方法院
    97年度聲減字第505號裁定電腦列印本（見本院卷）、臺灣
    澎湖監獄98年11月16日澎監總字第0980700971號函附檢察官
    執行指揮書（見原審卷三第101頁至第103頁）在卷可憑，被
    告丙○○犯本件非法剝奪他人行動自由罪、恐嚇取財罪之時
    間則為96年12月27日，顯非累犯，原審誤認被告丙○○所犯
    上開前案業於95年12月23日假釋期滿執行完畢，而論以累犯
    ，亦有未洽。被告甲○○、丙○○執前詞否認犯罪，就此部
    分提起上訴，雖均無理由，惟原判決既有上揭可議之處，自
    無可維持，應由本院將原判決撤銷，另為適法之諭知。爰審
    酌被告甲○○、丙○○僅因渠等友人張譽騰與乙○○之糾紛
    ，即剝奪乙○○行動自由，並藉詞以恐嚇手段取得本票，造
    成乙○○身心受創，行為可訾，應予非難，兼衡被告二人犯
    罪手段、動機、目的、智識程度、品行等一切情狀，分別量
    處如主文第二項、第三項所示之刑，並就被告丙○○部分定
    應執行刑，以示懲儆。
丙、被告丙○○經合法傳喚無正當理由不到庭，本院不待其陳述
    ，逕行判決。
據上論斷，應依刑事訴訟法第371條、第369條第1項前段、第364
條、第299條第1項前段、第300條，刑法第28條、第302條第1項
、第346條第1項、第47條第1項、第51條第5款，刑法施行法第1
條之1，判決如主文。
本案經檢察官黃全祿到庭執行職務。
中    華    民    國    99    年    6     月    17    日
                  刑事第二十三庭審判長法  官  許宗和
                                      法  官  沈君玲
                                      法  官  林海祥
以上正本證明與原本無異。
除被告甲○○、丙○○不得對恐嚇取財罪部分上訴外，其餘部分
檢察官、被告丙○○如不服本判決，應於收受送達後10日內向本
院提出上訴書狀，其未敘述上訴之理由者並得於提起上訴後10日
內向本院補提理由書（均須按他造當事人之人數附繕本）「切勿
逕送上級法院」。
                                      書記官  林淑貞
中    華    民    國    99    年    6     月    18    日
附錄：本案論罪科刑法條全文
中華民國刑法第302條
（剝奪他人行動自由罪）
私行拘禁或以其他非法方法，剝奪人之行動自由者，處5年以下
有期徒刑、拘役或3百元以下罰金。
因而致人於死者，處無期徒刑或7年以上有期徒刑，致重傷者，
處3年以上10年以下有期徒刑。
第1項之未遂犯罰之。
中華民國刑法第346條
（恐嚇取財罪）
意圖為自己或第三人不法之所有，以恐嚇使人將本人或第三人之
物交付者，處6月以上5年以下有期徒刑，得併科1千元以下罰金
。
以前項方法得財產上不法之利益，或使第三人得之者，亦同。
前2項之未遂犯罰之。

司法院資訊處製作；財團法人民間司法改革基金會備份。
